最高法院民事判決　　　　　　　九十六年度台上字第四七九號
上　訴　人　甲○○○
　　　　　　　　　　　弄1號1樓
　　　　　　丙 ○ ○
　　　　　　戊 ○ ○
　　　　　　己 ○ ○
　　　　　　丁 ○ ○
　　　　　　乙 ○ ○
共　　　同
訴訟代理人　吳 展 旭律師
被 上訴 人　庚 ○ ○
　　　　　　　　　　　樓
訴訟代理人　沈 明 達律師
上列當事人間請求履行協議事件，上訴人對於中華民國九十五年
七月十九日台灣高等法院第二審判決（九十四年度上字第一一七
號），提起上訴，本院判決如下：
    主  文
原判決廢棄，發回台灣高等法院。
    理  由
本件上訴人主張：被上訴人於民國七十七年十一月十二日與訴外
人陳德勝、陳吉三、陳德欽、陳滿雄及伊之被繼承人陳三吉訂立
合建房屋協議書（下稱協議書），陳德勝為甲方、被上訴人為乙
方，陳三吉及訴外人陳吉三、陳德欽、陳滿雄四人為丙方，約定
就坐落台北縣永和市○○段第二二一、二三一、二二四、二二二
之一、二二二之二、一七八之二號等六筆土地（下稱系爭土地）
上建築之房屋，丙方可取得第二二一、二二四、二三一號土地上
第一期及第二期房屋工程之一定比例坪數。依該比例計算，丙方
可分得房屋坪數共四百七十三點三七五坪，扣除依約應分配與訴
外人林陳春桂之三十四點六二六二坪，丙方四人原可各分得一百
零九點六八七二坪數之房屋。惟陳三吉受分配之房屋坪數尚有不
足，伊尚得向被上訴人及訴外人陳德勝請求移轉二點一四三五坪
，被上訴人應再移轉一點○七一八坪房屋予伊。又依協議書第十
條約定，伊另可向被上訴人請求再給付二二點五坪房屋，以上總
計二三點五七一八坪。茲因被上訴人就約定應分配與伊之第二期
第二排房屋已無所有權，而陷於給付不能，自應賠償伊所受之損
害。經中華民國企業技術鑑定委員會（下稱鑑定委員會）鑑定結
果，系爭房屋每建坪（含土地、建物）平均價值為新台幣（下同
）二十四萬二千二百二十一元等情，爰依民法第二百二十六條第
一項規定之法律關係，求為命被上訴人給付伊五百七十萬九千三
百四十九元並加計自八十二年四月二十三日起算法定利息之判決
。
被上訴人則以：兩造房屋之分配，應以建造執照所記載者為準，
而非如上訴人所主張應以地政機關登記面積計算。本件係依協議
書第十三條約定為計算丙方分配系爭房屋之價值所定之基準，上
訴人主張平均價值應併計土地價值計算，並不可採。計算上訴人
應分配之房屋時，地下室面積應予扣除，經計算結果，伊分配予
上訴人之房屋面積已足夠，且丙方已受分配之房屋價值超過應分
配之價值，上訴人之請求不應准許等語，資為抗辯。
原審維持第一審所為上訴人敗訴之判決，駁回其上訴，無非以：
上訴人主張被上訴人於七十七年十一月十二日就系爭土地與陳德
勝（甲方）、陳吉三、陳滿雄、陳德欽及上訴人之被繼承人陳三
吉等人（丙方）簽有協議書，被上訴人為乙方。該合建房屋之工
程分兩期興建，被上訴人所建第一期房屋於七十八年四月間完工
，計有建物門牌永和市○○路○段二四巷六弄一號一樓至七樓、
同段六弄三號一樓至七樓、同段六弄五號一樓至七樓、同段六弄
七號一樓至七樓、同段八號一樓至七樓及同段十號一樓至七樓等
四十八戶，所建房屋坪數依建物登記謄本所載合計達一七五七點
九四六七坪；第二期房屋於八十一年十一月間完工，計有建物門
牌永和市○○路○段二十四巷六弄十一號一樓至七樓、同段六弄
十三號一樓至七樓、同段十四號二樓至七樓、同段十六號二樓至
七樓、同段十六號三樓之一至六樓之一及同段十二號、十四號、
十六號、十八號、二十號等三十六戶等情，業據上訴人提出協議
書為證，且為被上訴人所不爭執，堪信為真。次查協議書序文記
載：「今協議房屋合建分配事項如下：以建築執照為准（按係「
準」之誤）」，已明示兩造間系爭房屋之分配係以建築執照（建
造執照）為計算之依據；參酌證人許文弘（即協議書執筆人）於
原審八十八年度重上字第四三六號事件到庭證稱：「七十七年十
一月十二日的協議書是我執筆，當時只就房屋部分來協議，沒有
談到土地部分的分配，當時建築執照已申請，還沒核下來，是以
建築執照為準」等語，兩造即應同受協議書所定以建造執照登載
面積為計算分配基準之拘束。按協議書第十三條約明「房屋分配
所得坪數均以一至七樓總平均價值計算之」，兩造復同意以第二
期（第二排）工程之總平均價值為準。上訴人再主張：其前訴請
被上訴人移轉所分得房屋坐落基地所有權應有部分，已獲勝訴判
決確定，上述平均價值應加計土地價值云云。徵諸證人許文弘所
證當初係以房屋平均價值計算，沒有包含土地之語，參酌上訴人
於系爭土地上原無所有權，僅配合拆除占用土地上之房屋，自無
庸併計土地價額等情，上訴人主張即無可採。證人許文弘雖另證
稱當時概算起造人時，有算樓層差價，按房屋銷售價值計算，有
房屋價及土地價等語，可認樓層比值概算時係依房屋及土地之銷
售價核算，惟丙方所分得房屋坪數既係以平均價值核算，而非以
樓層比值核算，許文弘前揭證言自不足採。至協議書第十三條約
定，計算丙方分配房屋之價值基準，與上訴人是否得因分配房屋
而同時分配土地之應有部分無涉，尚難憑以併計土地之價值。依
協議書第一、二條約定，陳三吉所屬之丙方，可取得系爭第二三
一、二二一號土地第一期、第二期工程可建坪數各百分之四十五
中之三分之一、百分之五十中之三分之一，系爭第二二四號土地
第一期、第二期工程可建坪數各百分之四十五中之三分之二、百
分之五十中之三分之二。惟協議書第五條約定：「丙方取得第二
期工程車位四位，其餘第一期、第二期地下室所有權均歸被上訴
人及陳德勝所有」，已就地下室所有權之歸屬另為分配協議，則
於依協議書第一、二條計算上訴人取得房屋分配比例，即不得將
建造執照登載地下層之面積重複計入。依此計算，丙方（上訴人
一方）應受分配之房屋面積為三百九十二點零三四五坪。又依兩
造不爭之鑑價結果，第二期第二排房屋之平均價值為每坪十三萬
一千六百六十五元，丙方應分得房屋之總價值為五千一百六十一
萬七千四百五十九元，扣除協議書第十一條約定訴外人林陳春桂
所取得房屋乙戶之價值四百五十五萬九千零五十九元，實際應分
配房屋價值為四千七百零五萬八千四百元。而丙方已分配之房屋
價值共達五千六百四十六萬六千四百八十二元，顯超過其應受分
配之價值，堪認被上訴人所為之給付，並無短付情事。又協議書
第十條固約定被上訴人應另提出九十坪與丙方，然同條第一款、
第二款明文約定丙方中之陳德欽、陳滿雄二人及陳吉三因分別積
欠被上訴人三百萬五千八百元、一百三十萬元，以每坪十萬元計
，丙方須扣還三十點零五八坪、十三坪予被上訴人，經扣除折抵
坪數後，被上訴人僅須提出四十六點九四二坪予丙方。依前述平
均價值核算，此部分房屋價值為六百十八萬零六百十八元，與被
上訴人依協議書第一條、第二條約定應分配予丙方房屋之價值合
計，共為五千三百二十三萬九千零十八元，經比對丙方所獲分配
房屋價值，亦見上訴人一方所分配者已超過上開合計價額，仍無
上訴人主張其獲配房屋坪數不足之情。從而，上訴人以被上訴人
給付不足，已陷於給付不能，請求被上訴人賠償損害，顯乏依據
，不應准許等詞，為其判斷之基礎。
查上訴人於原審主張：系爭協議之目的在合建房屋建築完成後為
公平合理之分配，故依兩造合意，系爭協議書所稱之「可建坪數
」自始即應以合建後地政機關登記之工程總坪數為計算基礎。又
依協議書第五條約定，上訴人就地下室僅能分得四位車位，其餘
地下室面積由被上訴人分配取得。然位於地下室由全體住戶持分
之共同使用部分，包括大公部分之二九一四建號（地下室之水箱
、變電室）及三○○五建號（地下室之水箱、車道）則均應計入
工程總坪數（即所謂之可建坪數），再據以算定合建比及上訴人
應分得之面積，此方符常情並符民法公平正義、誠信原則之要求
等語（見原審卷第二二七頁反面），乃攸關判斷上訴人主張其分
配房屋坪數不足是否可採之重要攻擊方法，原審就此恝置不論，
難謂無判決不備理由之違法。次查原審先認定兩造協議書約定上
訴人得分配房屋之面積係以建造執照登載之面積為基準，並據以
計算上訴人依約得分配房屋之價值，卻又憑鑑定委員會以系爭房
屋包括公共設施持分面積計算總登記面積核計系爭房屋價格之鑑
價結果，計算系爭房屋平均價值，關於房屋價值之計算，前後矛
盾。又查證人許文弘於原審另案中證稱：「（協議書第十三條之
意義）建築執照登記起造人名義時只有概算，……當時概算起造
人時就有算樓層價差，樓層價差是算樓層比值及面積，是按照房
屋銷售價值算，房屋有房屋價及土地價」等語（原審八十八年度
重上字第四三六號卷第二一八頁、原判決第九、十頁），似可認
為兩造協議分配起造房屋當時，係以房地價額略算上訴人分配房
屋之價值，則上訴人主張分配房屋價值包括土地，是否全然無據
？非無進一步研酌之餘地。原審徒以協議書第十三條係依平均價
值核算上訴人分配房屋價值，非以樓層比值計算，而排除許文弘
上開證言之證據力，所為不利於上訴人之認定，是否合於論理及
經驗法則？殊非無疑。再查陳三吉另案起訴請求被上訴人移轉土
地及房屋所有權登記事件，就陳三吉分配房屋應否同時受分配土
地一節，本為兩造攻防重要爭點之一，嗣經法院本於辯論之結果
，既肯定陳三吉所分得房屋可取得坐落基地之所有權應有部分，
而判決陳三吉勝訴確定，有台灣板橋地方法院八十二年度重訴字
第一三八號判決及其歷審判決可稽（原審卷第九一頁至第一一○
頁），被上訴人無視該確定判決，仍抗辯不應加計土地價值，是
否未違民事訴訟上之誠信原則，非無斟酌之餘地，乃原審未加細
究，逕以依協議書第十三條約定計算丙方（上訴人）分配房屋之
價值基準，與上訴人是否得因分配房屋而同時分配土地之應有部
分無涉，遽為不併計土地價值之認定，自嫌速斷。末查所謂可分
之債，係指債之主體有多數，而以同一「可分給付」為標的，由
數人分擔或分受其給付之債。至不可分之債，則指以「不可分給
付」為標的，其債之關係有多數當事人者而言。給付是否可分，
通常依給付標的之性質定之，給付標的之性質可分者，原則上屬
可分之債；給付標的之性質為不可分，或雖非不可分，惟若強為
分割，於其價值不能無損，或依當事人之意思表示，定為不可分
者，均應認給付為不可分。本件上訴人於原審即主張：依系爭協
議書約定，丙方得請求分配者為系爭房地之一定坪數，此可請求
給付之標的物，客觀性質上縱分為數個給付亦無損於給付之性質
或價值，且兩造並無不可分之約定存在，當事人主觀上又無使其
不可分之意思，就丙方間而言，為可分之債，則依民法第二百七
十一條規定，應由丙方四人平均分受之等語（見原審卷第二二八
頁反面）。原審未為任何調查審認，即謂丙方四人所分配之房屋
，以被上訴人給付房屋之價值合併計算結果，上訴人並無受分配
不足之情事，而為上訴人敗訴之判決，即屬難昭折服。上訴論旨
，指摘原判決不當，聲明廢棄，非無理由。
據上論結，本件上訴為有理由。依民事訴訟法第四百七十七條第
一項、第四百七十八條第二項，判決如主文。
中　　華　　民　　國　九十六　年　　三　　月　　九　　日
                      最高法院民事第三庭
                          審判長法官  吳　正　一
                                法官  劉　福　聲
                                法官  黃　義　豐
                                法官  簡　清　忠
                                法官  吳　麗　女
      本件正本證明與原本無異
                                      書  記  官
中　　華　　民　　國　九十六　年　　三　　月   十九   日
                                                  ｚ
